臺灣臺北地方法院民事判決　　　　　　　　93年度建字第14號
原　　　告　華山營造有限公司
法定代理人　丙○○
訴訟代理人　歐東洋律師
被　　　告　台北市殯葬管理處
法定代理人　甲○○
訴訟代理人　乙○○
上列當事人間給付工程款事件，本院於民國94年8月4日言詞辯論
終結，判決如下：
    主  文
被告應給付原告新台幣壹仟壹佰壹拾貳萬肆仟柒佰陸拾貳元，及
自民國八十九年十月二十二日起至清償日止，按年息百分之五計
算之利息。
原告其餘之訴及假執行之聲請均駁回。
訴訟費用由被告負擔三分之二，餘由原告負擔。
本判決原告勝訴部分，於原告以新台幣肆佰萬元供擔保後，得假
執行；但被告如於假執行程序實施前，以新台幣壹仟壹佰壹拾貳
萬肆仟柒佰陸拾貳元預供擔保後，得免假執行。
    事實及理由
一、原告聲明：（一）被告給付原告新台幣（下同）14,109,866
    元及自民國88年9月22日起至清償日止，按年息百分之五計
    算之利息。（二）願供擔保請准宣告假執行。並陳述：
（一）原告於民國87年7月29日標得被告之「陽明山靈骨塔改善
      工程」（下稱系爭工程），經雙方於87年8月20日簽訂工
      程合約書（下稱系爭合約）。依系爭合約第3條約定，系
      爭工程總價為87,024,000元，其中主塔及室外地面工程部
      分佔85.13％、無主骨罈部分佔9.17％、品質管制費等佔
      5.7％。系爭工程之主塔及室外地面工程部分，有變更增
      加部分，被告就變更增加部分辦理加帳5,820,322元，無
      主骨罈部分係實做實算，數量為1,569個，已較合約數量
      2,400個少831個，故應減帳2,922,327元。實際工程款為
      89,921,995 元。被告已支付之工程款為73,114,469元，
      依系爭合約第22條約定保固期5年，且由工程款中扣留百
      分之3為保固保證金即2,697,660元。扣除保固保證金後，
      被告未支付之工程款為14,109,866元。
（二）被告就系爭工程主塔及室外地面工程部分，業依政府採購
      法辦理「部分驗收」之初、複驗，並已開放使用。系爭工
      程並無「應將無主骨罈遷庴合法私塔」之工程項目，惟被
      告卻以原告未施做此工程項目而拒付工程款。被告應於驗
      收完成後7日內，付清應付之工程款，被告已於88年9月14
      日完成複驗，最遲應於7日內即88年9月21日付應工程款，
      原告可請求自88年9月22日起按年息百分之五計算之利息
      。
（三）被告不得於投標須知第10條之（一）規定所列文件（或工
      程合約第26條所規定之合約附件）以外，片面擅自添附其
      他文件於工程合約之內。但被告卻自添附其他文件於工程
      合約內，例如補充投標須知、被告營繕工程施工說明總則
      、被告第二課答覆投標廠商質疑．．等等，原告於88年8
      月11日依法撤銷錯誤之意思表示。被告此行為係違反投標
      須知第10條之（一）及工程合約第26條規定之欺罔行為。
二、被告聲明：（一）原告之訴駁回。（二）如受不利判決，願
    供擔保請准宣告免假執行。並陳述：
（一）原告參與投標後並得標承做後，應按合約及附件規定，依
      被告說明及指示，將塔內無主骨罈（罐）於既定工期內遷
      置承諾安庴之合法私塔。惟原告遲至工期屆滿前（本工程
      係於87年8月30日開工，工期160日，加計台北市政府工務
      局公佈免計工期日數，原應於88年3月31日完工，惟自88
      年3月27日起至88年4月7日止，被告為因應清明掃墓期間
      開放主塔一樓供家屬入塔參祀同意暫停施工，全案應於88
      年4月17日完工），方以工程合約附件之工程圖說及工程
      估價單內，並無應將無主骨罈（罐）遷厝合法私塔之工程
      項目為由拒絕施作，實有未當。
（二）被告依據行政院公共工程委員會「申訴審議判斷書」認為
      應再予原告依約處理系爭工作項目之時間與機會，遂以89
      年8月30日北市宇2字第8960358700號函告原告應於89年9
      月30日前完成合約既定工程，逾期將依「政府採購法」第
      101條相關條款規定辦理，惟原告未依期限處理，嗣經被
      告再以89年10月11日北市宇2字第8960419700號函原告再
      限於89年10月20日前完成合約既定工程項目，逾期即行終
      止合約，並將支用剩餘工程款處理未完成之工程項目。詎
      原告仍未依約履行，被告為免該既定工程因原告拒不處理
      ，造成全案工程懸宕不決，爰依工程合約第23條之二（三
      ）之規定以89年10月27日北市宇2字第8960450600號函通
      知原告自89年10月21日起，終止本案工程合約。
（三）本件工程合約總價為92,844,322元（含決標金額87,024,
      000元，變更設計增加金額5,820,322元），本工程已辦理
      七次估驗款81,238,299元，被告已合約給付百分之九十，
      即73,114,469元予原告。
（四）本工程部分工項係採實作數量計價，且工程驗收結算原本
      即有增減百分之十之情形發生，故結算金額並不等於契約
      金額。
（五）被告扣款之項目如下：
    (1)逾期天數：
      １施工逾期：合約工期160日，加計台北市政府工務局主
        管機關統一發布免計工期及因應清明掃墓期間開放家屬
        入塔參祀同意暫停施工，全案應於88年4月12日完工，
        惟經設計監造單位派員現場認定除無主骨罈入塔外，實
        際完工日期應係88年4月21日，原告施工逾期9日，依合
        約規定應按逾期日數，每日賠償按總算總價千分之一計
        算。
      ２改善逾期：本工程88年9月14日辦理部分驗收，初驗、
        複驗不合格，原告於被告終止合約時，仍未改善，應自
        複驗之次日起算至再驗收合格之日止，均按逾期論處，
        每日按結算總價千分之一計算，原告逾期377天。
      ３計算方式：施工逾期9日、改善逾期377日，計386日，
        每日按86,330元計算，計33,323,380元。惟依合約第20
        條約，不超過算金額十分之一，即8,633,042元。
    (2)照片罰款：
      １依據：施工補充說明四.~（一）~3.、五、六。
      ２照片張數：
        有主骨罈（罐）：22,273只×3張＝66,819張。
        無主骨罈（罐）：1,569只×2張＝3,138張。
      ３計算方式：（66819＋3138）×3000＝209,871,000元。
    (3)終止合約後，原告應賠償被告所受損失部分：
      １依據：合約第23條第2款。
      ２無主骨罈每單位處理費為3,327元，該項工程金額為
        7,984,800元。原告已處理1,569只元，每只1,648元
        （遷出148元，火化500元，裝罐1,000元），故該項工
        程核算金額為2,585,712元。
      ３就原告拒絕處理之部分，另發包金額為6,100,000元，
        應由原告賠償3,433,346元。
    (4)履約保證金：3,000,000元應予沒收。
    (5)損失結算：結算總價86,330,416元－逾期罰款8,633,042
      元－照片罰款209,871,000元－另行發包損失3,433,346
      元－已付工程款73,114,469元＝-208,721,441元。
三、程序方面：
    原告經合法通知，未於最後言詞辯論期日到場，核無民事訴
    訟法第386條所列各款情事，爰依被告之聲請，由其一造辯
    論而為判決。
四、原告主張：（一）其於87年7月29日標得被告之「陽明山靈
    骨塔改善工程」，雙方於87年8月20日簽訂工程合約書。依
    系爭合約第3條約定，系爭工程總價為87,024,000元，其中
    主塔及室外地面工程部分佔85.13％、無主骨罈部分佔9.17
    ％、品質管制費等佔5.7％。系爭工程之主塔及室外地面工
    程部分，有變更增加部分，被告就變更增加部分辦理加帳
    5,820,322元。被告已支付七次估驗款，共為73,114,469元
    。（二）無主骨罈部分，原告已完成1,569個。（三）原告
    已繳付之履約保證金，目前尚未退回予原告者，餘3,000,
    000元等情，為被告所不爭執，自堪信為真實。
五、兩造爭執之點：
（一）兩造簽訂之合約中，就無主骨罈（罐）是否應安置於合法
      私人靈骨塔內？
（二）被告所主張之各項扣款費用，是否合理？
    (1)逾期天數：施工逾期9日、改善逾期377日，計386日，每
      日按86,330元計算，為33,323,380元。另依合約第20條約
      定，最高額不超過結算金額十分之一，即8,633,042元？
    (2)照片罰款：有主骨罈（罐）22,273只，每只缺3張，無主
      骨罈（罐）1,569只，每只缺2張，每張3000元計算，計
      罰款209,871,000元？
    (3)終止合約後，原告應賠償被告所受損失計3,433,346元？
    (4)履約保證金：3,000,000元應予沒收？
六、得心證之理由：
（一）原告否認兩造簽訂之合約中，就無主骨罈（罐）有應遷出
      、火化、裝罐、安置於合法私塔之義務云云，惟查：
    (1)於系爭工程之補充投標須知，已於第4條明文「本工程決
      標後，依照決標價款及本處發售之工程圖說與開標前宣佈
      或更正事項簽訂合約，得標廠商不得異議」（見本院第1
      卷第110頁）、第32條約定「本工程投標廠商資格、及投
      標廠商應在標函內檢附之證件（證件影本請加蓋廠商及負
      責人章）：一、甲級以上（含甲級營造業）。二、合法納
      骨塔承諾書、並應檢附之證件：１、省（市）政府主管機
      關核准設立函影本乙份。２、用途為靈（納）骨塔（堂）
      之使用執照影本乙份。３、省（市）政府主管機關准許啟
      用函影本乙份。４、當年度公會（葬儀商業同業公會）會
      員資格證明文件。５、公司負責人之印模章。（靈《納》
      骨塔《堂》業者印模章）（見本院第1卷第113頁），於第
      32條之條文中，已明文須檢具合法納骨塔業者之承諾書，
      如系爭工程與合法私人之納骨塔業者無關，自不會要求投
      標廠商需檢具合法納骨塔業者之承諾書。
    (2)另於工程估價單在「工程項目」第四項「肆、塔內骨灰箱
      遷移、安厝遷入歸位等工程」之第八點載明「無主骨罈（
      灰）遷出、火化、整理、置新骨罐、安厝及儀式」（見本
      院第1卷第115頁）；於附註中記明「１、本標單所列工程
      項目及數量僅供參考（除塔內骨灰箱遷移、無主骨罈遷出
      、納骨箱三項），．．３、由於塔內骨灰箱時有遷出、遷
      入，另無主骨罈確定及現有數量清點均有實質之困難，故
      塔內骨灰箱遷移及無主骨罈遷出，依實際施作數量計價」
      （見本院第1卷第114頁），於工程估價單、補充投標須知
      中均已言明工程範圍包括「無主骨罈（灰）遷出、火化、
      整理、置新骨罐、安厝及儀式」。
    (3)另於「陽明山靈骨塔改善工程施工補充說明」中對於有主
      、無主骨罈（罐）之施工程序，亦有詳細說明，例如：「
      １、需遷置無主骨罈承商應先行火化裝罐，並於罐上標明
      公司名稱依序以紅漆刻妥編號（有名骨罐並應以金漆刻記
      姓名），集中安置於台中以北地區為範圍之合法納骨設施
      內妥善保管奉祀。２、前款合法納骨設施需提供同樓同區
      2,400個個別封閉式貯骨櫃（不得貯放於地面以下樓層）
      ，並應將預定貯放之骨櫃位（含樓層配置圖）個別照片（
      面板個別編號需為藍色壓克力製）、公司印鑑章、永久使
      用寄存憑證與左列證明文件（正本驗退、影本留存乙份）
      併送本處核備：省（市）政府主管機關核發合法建築證
      明。省（市）政府主管機關核准設立及准許啟用函（啟
      用函影本需加蓋公司及負責人登記之印鑑章）。使用執
      照。全棟建築物投保二十年火險證明。．．」（見本院
      第1卷第118頁、第119頁），已明白表示無主骨罈安置之
      處所限於台中以北地區之合法納骨設施。
    (4)原告於投標時亦曾提出一紙由私人靈骨塔位業者（即懷仁
      國際股份有限公司（原名懷仁開發興業股份有限公司）出
      具之承諾書，承諾「本公司（樓）同意提供同樓層同區域
      （地面以下樓層除外）之個別封閉式貯骨櫃2,400位以上
      供華山營造有限公司安厝　貴處辦理『陽明山靈骨塔改善
      工程』遷厝之靈骨使用，．．。三、前項靈骨櫃安厝等費
      用，均由華山營造有限公司完全負擔，．．」（見本院第
      1卷第116頁）；另證人謝永昌（即懷仁公司之員工）亦到
      院證稱：「因為當初招標的時候，有一位顏振球先生來找
      我們公司說要有一個工程要招標，需要一個納骨塔的業者
      做一個附帶的資格，即如果有一家公司去承接，該納骨塔
      的業者就需要提供相當的位子，當初是說一個位子是4,00
      0元（不含稅），如果含稅是四千二百多元，本件我們只
      有一張承諾書而已，因為我們不是承包公司，我們公司有
      二座納骨塔是位在台北縣三芝鄉圓山村石曹子坑32之1號
      ，可裝潢的位子約有十五萬個。承諾書是在87年出具的，
      87年當時我們的納骨塔已裝潢空位約有一萬多個，我們出
      具承諾書．．後來華山營造都沒有將任何的骨灰罈放進我
      們的塔位內」（見本院第2卷第150頁），該名證人已將出
      具承諾書之經過為詳細陳述，其與兩造無利害關係，所為
      證言應屬可取。則原告投標時，應該已知悉系爭工程項目
      中，包含無主骨罈（罐）部分應遷出而且「安庴於私人合
      法靈骨塔」內，否則，原告不可能會於投標前即向懷仁公
      司要求出具承諾書，承諾懷仁公司可提供2,400個靈骨塔
      位供其使用。如無主骨罈（罐）僅需安庴於陽明山靈骨塔
      內，無需另行安置於其他處所，投標當時根本無需私人合
      法靈骨塔業者出具承諾書，其理其明。故原告主張無主骨
      罈（罐）部分「安庴於私人合法靈骨塔」，並非工程範圍
      ，殊難採信。
    (5)另陽明山靈骨塔改善工程之經費係於87年度編列預算，經
      台北市政府送請台北市議會審議通過，有被告提出之單位
      預算書可參（見本院第2卷第302頁至第414頁），其中對
      於無主骨罈部分，記載「無主骨罈（灰）遷出、火化、整
      理、置新骨罐、安厝及儀式」（見本院第2卷第364頁），
      故本院認為無主骨罈遷出安置於合法私人靈骨塔內，應係
      被告預定之施工項目。
    (6)又關於簽訂契約之過程，亦經證人高清標（先前原告公司
      人員）到院證述：「（兩造簽訂系爭工程合約時，你是否
      代表原告前往簽約？地點？）是的，我是到被告處簽約，
      我當天有攜帶華山營造的大、小章，我去到殯葬管理處，
      本件簽約的過程，是投標的時候，標單只有一小部分的文
      件，就是只有工程合約，我們標到之後，大約十天要去締
      約，被告將整本文件弄好12份，交給我們去裝訂，我們訂
      好12冊之後，就送到被告台北市殯葬管理處，騎縫章及原
      告公司大、小章，我是在現場當場蓋章」、「標單文件除
      了工程契約之外，還有工程項目，我們逐項的去估價，當
      時投標的時候並不是一冊，由被告提供12份契約文件，再
      由我們去裝訂成冊，從拿到文件到裝訂成冊再送為給被告
      ，第一次不是送精裝本，又被被告退回，重新裝訂成精裝
      本，再送去被告，前、後時間大約七天左右」、「（發現
      文件成一大冊時，華山營造的負責人丙○○有無表示意見
      ？）那時候他沒有表示什麼意見」、「（裝訂成12冊送給
      被告時，原告方面有無表示契約內容這麼多，有一部分的
      內容不同意？）沒有，當時我們認為有一些是用不到」（
      見本院第3卷第91頁、第92頁），由證人高清標之證言，
      可見原告得標後，其應被告之要求將契約文件需裝訂為12
      冊精裝本，其裝訂成冊之作業時間有七日之久，而且當時
      原告之法定代理人對於契約文件並沒有表示任何意見，兩
      造對於契約內容於簽約時即達成合意，原告不能於事後始
      主張施工補充說明、補充投標須知等等並非契約內容之一
      部分云云，殊難採信。
    (7)綜上所述，系爭工程對於無主骨罈（罐）部分，應包含遷
      出、火化、置新骨罐、安厝於合法私人靈骨塔內及儀式。
      被告認為原告就無主骨罈（罐）實際上僅施做1,569個，
      原約定單價每只3,327元，其中每只安置合法私人靈骨塔
      及儀式費用為1,679元，此部分原告未施做，故應扣除，
      故每只實際上以1,648元計價（即遷出148元，火化500 元
      ，裝罐1,000元），該項工程核算金額為2,585,712元，應
      屬合理，足可採信。
（二）系爭工程之結算總價及尚未支付之金額：
    (1)系爭工程總價為87,024,000元，其中主塔及室外地面工程
      部分佔85.13％、無主骨罈部分佔9.17％、品質管制費等
      佔5.7 ％。系爭工程之主塔及室外地面工程部分，有變更
      增加部分，被告就變更增加部分辦理加帳5,820,322元，
      此為兩造所不爭執。惟兩造之契約中，對工程項目有部分
      係採實做實算之方式計價，且對品質管制費等佔總工程費
      之5.7％，亦會隨時結算工程費用之增減，而有所調整，
      業據被告陳明在卷，故最後全部工程款會與契約約定之總
      價87,024,000元及加帳5,820,322元之總和（即92,844,
      322元）有所不同，合先敘明。
    (2)無主骨罈（罐）全部費用7,984,800元（3327×2400＝
      0000000），如前所述，該項工程核算金額為2,585,712元
      ，故應扣除5,399,088元（0000000－0000000＝0000000）
      ，被告此項抗辯，應屬可信。
    (3)家屬休息室的大門，如卷附照片所示為四扇玻璃門（本院
      第4卷第9頁、第10頁），最左邊、最右邊是固定式，不能
      開啟，中間的二扇門僅可選擇其中一扇向旁邊開啟，無法
      兩扇同時向旁邊開啟，此部分工程款為54,672元，原告主
      張依核准之設計圖施做，應予計價；被告則抗辯原設計為
      中間二扇門可同時向兩邊開啟，原告未依設計圖施做，故
      不予計價云云。此部分本院傳訊實際施工之廠商莊家楹（
      即永欣業股份有限公司人員）到院說明，經其仔細比對原
      告及被告所提出之設計圖說後，證述：「依照圖樣確實是
      我們公司設計的沒有錯，依照圖樣看來最左右兩邊是固定
      的，中間兩扇門是向左邊推或是向右邊推（即一般的習慣
      是以單邊推），這個門僅能夠開四扇其中的一扇，沒有錯
      ，被告所提出來的圖，與原告提出來的圖是一樣的」等語
      （見本院第4卷第4頁反面），既然原告係依照圖樣施做，
      而原設計圖樣亦僅能夠開啟中間其中一扇玻璃門，應係依
      圖樣施做。至於被告主觀的需求認知，與設計者所設計之
      圖樣不同，此部分尚非可歸責於原告，被告抗辯不應該付
      款云云，殊難採信。故此筆54,672元應予計價。
    (4)另被告抗辯「碑文」沒有施作29,597元、地板落水未施作
      222元應不予計價，原告無法舉證業已施作此部分，故此
      二筆款項應予扣除。
    (5)依被告所提出之結算表（見本院第4卷第29頁），全部施
      工費用契約約定為87,553,578元，扣除無主骨罈未施作之
      5,399,088元、碑文未施作29,597元、地板落水未施作222
      元後，為82,124,671元。據此施工費用為基數，依比例調
      整「品質管制費」為280,235元；「勞工安全設備維護管
      理費」為468,399元、「包商什稅」為4,103,155元。營造
      工程保險費以實際支出計算，此部分為113,023元。以上
      總計結算工程款總數為87,089,483元。被告已支付七次估
      驗款為73,114,469元。未支付之工程款為13,975,014元。
      【計算式：
      298760（約定品質管制費）：00000000（約定施工費）＝
      實際品質管制費：00000000（實際施工費）
          ∴實際品質管制費為280,235元。
      499363（約定勞工安全設備維護管理費）：00000000（約
      定施工費）＝實際勞工安全設備維護管理費：00000000（
      實際施工費）
          ∴實際勞工安全設備維護管理費為468,399元
      0000000（包商什稅）：00000000（約定施工費）＝實際
      包商什稅：00000000（實際施工費）
          ∴實際包商什稅為4,103,155元
      00000000＋280235＋468399＋0000000＋113023＝
      00000000
      00000000－00004469＝00000000】
（三）被告得扣款之金額：
    (1)按約定之違約金額過高者，法院得減至相當之數額，民法
      第252條定有明文。本件被告抗辯施工逾期9日、改善逾期
      377日（計386日）每日按86,330元計算，計33,323,380元
      ，惟依合約第20條約，不超過結算金額十分之一，即8,63
      3,042元云云，惟查：兩造契約第20條約定：「乙方（即
      原告）如不依照合約規定期限完工，應按逾期之日數，每
      日賠償甲方（即被告）損失按照結算總價千分之一計算。
      逾期罰甲方得在乙方未領工程款或保證金內扣除，如有不
      足，得向乙方追繳之，但其最高賠償金額不超過結算總價
      十分之一為限」（見本院第1卷第16頁），此為懲罰性違
      約金之性質，自應衡量原告逾期完工之工程與全部工程之
      比例、違約情形等一切情狀而定之。
    (2)逾期天數之扣款：
      １施工逾期：被告抗辯合約工期160日，加計台北市政府
        工務局主管機關統一發布免計工期，應於88年3月31日
        完工，另因應清明掃墓期間開放家屬入塔參祀同意自88
        年3月27日起至88年4月7日止暫停施工等語，如以被告
        所述者計算，全案應於88年4月12日完工（應順延4日，
        即3月27、29、30、31日，順延至4月8日、9日、10日、
        12日，3月28日、4月11日均為星期日免計工期，有萬年
        曆附卷可參）。經設計監造單位派員現場認定除無主骨
        罈入塔外，實際完工日期係88年4月21日，施工逾期9日
        。本院審酌系爭工程除無主骨罈（罐）1,569個未安置
        於合法私人靈骨塔內、碑文、地板落水未施作以外（未
        施作之工程施工費用為5,428,907元），其餘工程均已
        施作完成（完成之工程施工費用為82,124,671元），如
        逾期罰款每一日按全部結算工程款之千分之一計算，咸
        屬過高。應按完成工程之施工費用之萬分之五，計算每
        日逾期之罰款，較為合理。準此，已完成工程之施工費
        用為82,124,671元，每日萬分之五計算為41,062元，逾
        期9日罰款為369,558元。
      ２改善逾期：按全部工程完工之初驗及正式驗收之複驗，
        以一次為限，乙方（即原告）應在甲方（即被告）指定
        期限內修改完善，否則自複驗之次日起計算至再驗收合
        格之日止，均以逾期論處，每日罰款按結算總價千分之
        一計算，乙方不得異議，兩造契約第19條第3款定有明
        文（見本院第1卷第16頁）。本工程88年9月14日辦理部
        分驗收，初驗、複驗不合格，被告曾發函要求原告應將
        無主骨罐遷厝至合法私塔，此有被告89年8月30日北市
        宇二字第8960358 700號函、89年10月11日北市宇二字
        第8960419700號函附卷可參（見本院第1卷第153頁、第
        154頁），惟原告於被告89年10月21日終止合約時，仍
        未改善，自複驗之次日即88年9月15日起算至被告終止
        契約時止，均按逾期論處（依兩造契約第19條第3款，
        見本院第1卷第16頁）。被告抗辯逾期部分以377天計算
        ，本院尊重之。惟如前所述，原告係因未施作之工程，
        經被告屢次要求改善，仍未能施作而被以逾期論處，計
        算違約金，故計算違約金之基數應以未施作之施工費用
        為準，對於已施作完成之施工費用，不應計入，較為公
        允。準此，未施作之施工費用為5,428,907元，按每日
        施工費用萬分之五計算違約金，每日罰款2,714元，逾
        期377日，逾期罰款1,023,178元。
      ３小結：逾期罰款1,392,736元。
             （0000000＋369558＝0000000）
    (3)欠缺照片部分：
      被告抗辯原告未能依施工補充說明提供有主骨罈（罐）
      22,273 只，每只照片3張；無主骨罈（罐）1,569只，每
      只照片2張，計69,957張等語，本院審酌施工補充說明第
      四點、第五點確實有此規定（見本院第2卷第268頁、第
      269頁），而對有主骨罈而言，因有家屬會要求祭祀及關
      心先人骨罈是否會因施工遷移而被毀損，為免日後產生爭
      議，被告要求施工單位（即原告）於暫厝前、中、入塔均
      需各拍一張照片建檔，確實有必要。另就無主骨罈而言，
      雖目前無人所有，惟國人重視家族及慎終追遠之觀念濃厚
      ，日後如突然有家屬欲尋找親人骨骸，被告若未能妥善建
      檔處理，則無主骨罈之家屬欲尋找親人骨罈之難度更形困
      難，故被告要求施工單位於遷出前、火化裝罐中、入貯、
      封櫃均需提供照片，如僅為遷出、裝罐火化者提供照片二
      張，此項約定亦屬合理，故本院認為此為系爭工程契約之
      附隨義務，原告應予提供，如果未能履行此附隨義務，自
      應賠償被告之損害。惟被告以欠缺照片者，每一張以3,00
      0元計算（見本院第2卷第269頁，施工補充說明第六張，
      本院審酌無主骨罈之施工費用不過每只3,327元，欠缺照
      片一張即課3,000元罰款，單單欠缺照片一項罰款即高達
      二億餘元，實屬過高。另參酌市價對於軟片沖洗費每卷70
      元，況洗3×5普通照片一張2.5元，4×6普通照片一張3.5
      元，數位照片一張為4元，業據被告陳述在卷，而本件原
      告未提供照片，除沖洗成本外，亦需計入人工拍照、將照
      片排列編載成冊之人工等成本花費，故不能僅以照片之沖
      洗費用計算，爰綜合上述一切情狀，本院認為以每一張15
      元計算罰款，應屬合理。故原告欠缺照片69,957張，應罰
      款1,049,355元，被告扣款逾此部分，應予酌減。
    (4)因為原告就無主骨罈（罐）部分，未能安置於合法之私人
      靈骨塔內，且未完成安厝之儀式，此部分由被告於終止合
      約之後，另行發包予第三人宗佛實業有限公司施作，業據
      被告提出工程合約書為證（見本院第4卷第79頁至161頁）
      ，其中貯骨位每只為3,550元，遷置宗教儀式每只為100元
      ，全部約定總工程款為6,100,000元，實際結算工程費為
      6,042,512元（見本院第3卷第108頁、第125頁）。惟終止
      合約之後，因另行發包而多支出之費用，始可算入損害賠
      償額，如屬於履行契約原來應支出，而未支出之費用，即
      應予扣除。本件另行發包支出之費用為6,042,512元，惟
      此部分被告未支付予原告之費用為2,634,351元（1679 ×
      1569＝0000000）應扣除，扣除後被告受有3,408,161元損
      害（0000000－0000000＝0000000）。
    (5)小結：扣款金額為5,850,252元。
      (計算式：0000000＋369558＋0000000＋0000000
      ＝0000000）
（四）系爭工程尚未返還原告之履約保證金為3,000,000元，已
      施作經被告辦理初驗、複驗合格之部分，已經於93年7月
      23日、93年9月14日保固期屆滿，業據被告陳述在卷，系
      爭工程扣款總計為5,850,252元，被告抗辯履約保證金
      3,000,000元應予扣抵，亦屬有據（扣抵後對此筆3,000,
      000元履約保證金，原告已無請求權）。扣抵後，各項罰
      款餘2,850,252元未扣款。
（五）小結：系爭工程全部總結算款應為87,089,483元，被告已
      支付七次估驗款73,114,469元，未支付之工程款為13,975
      ,014 元，再扣除罰款2,850,252元，原告可請求之工程款
      為11,124,762元。
（六）遲延利息：兩造對於工程款之給付時期，於契約第4條第3
      款約定「全部工程完成，經正式驗收合格後，除有特殊事
      由外，應於七日內發給結算驗收證明書，並依規定程序付
      清工程款」，查本件工程因為原告部分未施作完成，經被
      告發函於89年10月21日終止合約，故工程並未全部完成，
      工程款給付時期即無前揭條文之適用，惟被告於89年10月
      21日終止合約，兩造即進入一契約結算關係，已完成工程
      之工程款、各項扣款應於89年10月21日結算，故工程款之
      遲延利息，本院認為應自89年10月22日起算，原告請求自
      該日起至清償日止，按年息百分之五計算之利息，為有理
      由，逾此部分，為無理由。
七、綜上所述，原告依工程款給付請求權，請求被告給付11,124
    ,762 元，及自89年10月22日起至清償日止，按年息百分之
    五計算之利息，為有理由，其逾此部分之請求，為無理由，
    應予駁回。
八、兩造陳明願供擔保，聲請宣告假執行或免為假執行，經核原
    告勝訴部分，合於法律規定，爰分別酌定相當之擔保金額宣
    告之；原告其餘假執行之聲請，因訴之駁回而失所依據，不
    予准許。
九、因本案事證已臻明確，兩造其餘主張陳述及所提之證據，均
    毋庸再予審酌，附此敘明。
十、訴訟費用負擔之依據：民事訴訟法第79 條。
中　　華　　民　　國　　94　　年　　8 　　月　　9 　　日
                  民事第一庭    法　官　呂淑玲
以上正本係照原本作成
如對本判決上訴，須於判決送達後20日內向本院提出上訴狀
中　　華　　民　　國　　94　　年　　8 　　月　　9 　　日
                    　　　　　　書記官　方美雲
附錄民事訴訟法第392條
法院得宣告非經原告預供擔保，不得為假執行。
法院得依聲請或依職權，宣告被告預供擔保，或將請求標的物提
存而免為假執行。
依前項規定預供擔保或提存而免為假執行，應於執行標的物拍定
、變賣或物之交付前為之。
